高雄高等行政法院判決
111年度監簡上字第15號
上  訴  人  朱旺星      現於法務部矯正署屏東監獄執行中
被 上訴 人  法務部矯正署臺南監獄       

代  表  人  莊能杰            
上列當事人間監獄行刑法事件，上訴人對於中華民國111年2月23
日臺灣臺南地方法院110年度監簡更一字第2號行政訴訟判決，提
起上訴，本院判決如下︰
　　主  文
一、上訴駁回。
二、上訴審訴訟費用由上訴人負擔。
    理  由
一、緣上訴人於民國109年1月31日經臺灣高等法院臺南分院借提
    寄禁入被上訴人所內，嗣於109年2月3日因不服被上訴人所
    為隔離考核舍（五舍上）管理處遇措施（①命上訴人每日9至
    11時、14至16時、19時至19時40分時段靜坐看書；②禁止上
    訴人於房內從事伏地挺身、仰臥起坐、甩手等運動管理措施
    ；③例假日禁止上訴人運動；④命上訴人行經管理員桌位前，
    向主管桌行舉手敬禮、大聲問候之措施），向被上訴人提出
    申訴。嗣上訴人於109年2月11日經提解回原執行監獄（法務
    部矯正署屏東監獄）後，復以郵寄方式向被上訴人提出109
    年2月14日申訴書，申訴內容：「申訴人原於屏東監獄執行
    ，因臺高院臺南分院借提，於109年1月31日寄禁臺南監獄至
    同年2月11日解返之寄禁期間：1、禁止非開封日（2/1、2、
    8、9）洗內衣褲。2、禁止穿著內衣褲接受房內點名。3、禁
    止非就寢時間穿著內衣褲房內活動。」被上訴人申訴處理小
    組分別就上訴人所提申訴，於109年2月27日召開申訴處理小
    組會議，作成南監109年申字第0006號（關於上訴人109年2
    月3日申訴事項）及第0007號（關於上訴人109年2月14日申
    訴事項）評議決議，分別決定「被上訴人依法管理規範，非
    有違失，所提申訴駁回」。上訴人收受評議決議通知單後，
    不服前開評議決議，於109年3月10日分別就前開2申訴決定
    提出異議（再申訴），經法務部矯正署以109年4月29日法矯
    署安字第10901034300號函核認上訴人申訴無理由。上訴人
    不服，提起行政訴訟，訴請確認上開管理措施違法，經臺灣
    臺南地方法院以109年度簡字第61號行政訴訟判決「一、被
    告所為申訴決定與監督機關法務部矯正署之審查核復決定均
    違法。二、本件移送於申訴管轄機關法務部矯正署審議。三
    、原告其餘之訴駁回。」被上訴人不服，提起上訴，經本院
    以110年度監簡上字第4號判決廢棄發回更為審理，復經臺灣
    臺南地方法院以110年度監簡更一字第2號行政訴訟判決（下
    稱原判決）上訴人之訴駁回，上訴人仍不服，遂提起本件上
    訴。
二、上訴人起訴主張及訴之聲明、被上訴人於原審之答辯及聲明
    ，均引用原判決書所載。
三、原判決駁回上訴人之訴，其理由略以：㈠被上訴人所為之上
    開管理措施均無「逾越達成監獄行刑目的所必要之範圍」，
    並未違法。㈡監獄行刑法施行細則第22條規定「監獄得依其
    特性，訂定管教實施要點及受刑人作息時間表，報請監督機
    關核定後實施。」係依據監獄行刑法第93條之1授權所訂定
    之法規命令，被上訴人一切依法行政，均按監獄行刑法施行
    細則第22條規定之授權，而訂定作息規定，係被上訴人為執
    行監獄行刑法之細節性、技術性事項所為行政規則，符合監
    獄行刑法之立法目的，且經監督機關核准，自屬合法有據，
    相關管理措施業已考量權衡憲法保障基本人權之意旨及監獄
    實施矯正管理之戒護安全需要，以達刑罰執行目的，符合法
    律保留原則，更與比例原則無違，且收容人再社會化之矯正
    功能，亦包括建立其恪遵客觀法律規範之法治觀念，被告自
    得依法規範收容人包括作息、服裝穿著等作息規定，顯屬有
    據，並無違誤。從而，上訴人起訴請求確認上開管理措施違
    法等節，並無理由，據以駁回其訴等語。
四、上訴意旨略以：
　㈠關於命上訴人每日9至11時、14至16時、19時至19時40分時段
    靜坐看書之管理措施：被上訴人限制上訴人盤腿挺坐或靜坐
    看書，係為藉由閱讀達到陶冶收容人心性之教化目的，然任
    由收容人選擇躺臥、靠牆坐著閱讀，採侵害更小之手段亦可
    達成同一目的，可見此管理措施有違比例原則。又被上訴人
    依「○○○○○○○○○○隔離考核舍作息時間表」規定命上訴人於假
    日靜坐看書4時50分，於平日靜坐看書及接受新收教育合計3
    時50分，顯已違反行為時監獄行刑法第41條「每日教育不應
    逾2小時」規定。原判決認此管理措施並無違法，顯有判決
    不適用比例原則之違背法令。
　㈡關於禁止上訴人於房內從事伏地挺身、仰臥起坐等運動之管
    理措施：被上訴人禁止收容人於房內運動之目的在於避免房
    內收容人間肢體碰撞致影響戒護安全。然上訴人於自身床位
    做伏地挺身、仰臥起坐，如同躺臥自身床位，不會與他人肢
    體碰撞，而影響他人作息。被上訴人一律禁止於房內作前述
    運動，有違最小侵害性之比例原則。原判決認該管理措施未
    違法，有判決不適用比例原則之違法。
　㈢關於例假日不予上訴人運動之管理措施：依行為時監獄行刑
    法第50條「受刑人除有不得已事由外，每日運動半小時至一
    小時。但因作業種類認為無運動之必要者，不在此限」之文
    義每日自包含假日，且該條係為保持收容人之健康，應無限
    縮每日不包含例假日之理。又所謂運動，並不限於戶外運動
    ，於室內運動亦可。因此，被上訴人以例假日警力不足無法
    戒護收容人於戶外運動為由，亦不予上訴人於室內運動，難
    謂係不得已事由，顯已違反行為時監獄行刑法第50條規定。
    原判決於此未予指摘，亦有適用上開規定不當之違誤。
  ㈣關於命上訴人行經管理員桌位前，向主管桌行舉手敬禮、大
    聲問候之管理措施：被上訴人命上訴人行禮之目的，應在於
    達成受刑人與公務員和諧互動之禮節目的，然被上訴人令上
    訴人向「管理員桌」方向(非於公務員面前適當距離)行禮之
    手段，無助於達成上開目的，顯違反比例原則。原判決於此
    未予指摘，亦有不適用比例原則之違誤。
　㈤關於禁止上訴人於非開封日洗內衣褲之管理措施：上訴人每
    日於舍房內沐浴時段，房內均會開啟抽風扇及窗戶供通風及
    保健，且被上訴人舍房牆上均設有80公分長之橫桿，受刑人
    吊掛衣物不會遮擋巡查視線。因此上訴人倘於假日沐浴時段
    開啟抽風機及窗戶時段，一併清洗內衣物，並將之吊曬於上
    開橫桿，即可避免環境潮濕影響通風及保健，且亦無遮擋巡
    查視線問題。是以被上訴人一律禁止上訴人於非開封日洗內
    衣褲之手段，因尚有前述同樣可達目的之手段，有違最小侵
    害之比例原則。原判決於此未予指摘，亦有不適用比例原則
    之違誤。
　㈥關於禁止上訴人穿著內衣褲接受房內點名、於房內非就寢時
    間僅穿著內衣褲之管理措施：被上訴人之工場受刑人於房內
    皆得自主僅穿著內衣褲活動、受管理員24小時監看，可見被
    上訴人不認為上情有違生活禮儀與對人之尊重。上訴人舍房
    情況皆與其相同，且亦不存在禮儀之問題。被上訴人卻禁止
    於房內穿著內衣褲接受點名、於非就寢時間穿著內衣褲，顯
    違反平等原則。原判決於此未予指摘，亦有不適用平等原則
    之違誤等語，提起上訴。
五、本院的判斷：
　㈠應適用之法令：
  ⒈行為時監獄行刑法第6條：「（第1項）受刑人不服監獄之處
    分時，得經由典獄長申訴於監督機關或視察人員。但在未決
    定以前，無停止處分之效力。（第2項）典獄長接受前項申
    訴時，應即時轉報該管監督機關，不得稽延。……。」
  ⒉行為時監獄行刑法施行細則第5條第1項第7款：「受刑人不服
    監獄處分之申訴事件，依左列規定處理之：……七、監督機關
    對於受刑人申訴事件有最後之決定。」
  ⒊現行監獄行刑法（109年1月15日公布，並於公布日後6個月即
    109年7月15日施行）：
  ⑴第90條：「監獄對受刑人處分或管理措施之執行，不因提起
    陳情或申訴而停止。但監獄於必要時，得停止其執行。」
  ⑵第93條第1項：「受刑人因監獄行刑有下列情形之一者，得以
    書面或言詞向監獄提起申訴：一、不服監獄所為影響其個人
    權益之處分或管理措施。……。」
  ⑶第111條第1、2項：「（第1項）受刑人因監獄行刑所生之公
    法爭議，除法律另有規定外，應依本法提起行政訴訟。（第
    2項）受刑人依本法提起申訴而不服其決定者，應向監獄所
    在地之地方法院行政訴訟庭提起下列各款訴訟：一、認為監
    獄處分逾越達成監獄行刑目的所必要之範圍，而不法侵害其
    憲法所保障之基本權利且非顯屬輕微者，得提起撤銷訴訟。
    二、認為前款處分違法，因已執行而無回復原狀可能或已消
    滅，有即受確認判決之法律上利益者，得提起確認處分違法
    之訴訟。其認為前款處分無效，有即受確認判決之法律上利
    益者，得提起確認處分無效之訴訟。三、因監獄對其依本法
    請求之事件，拒絕其請求或未於2個月內依其請求作成決定
    ，認為其權利或法律上利益受損害，或因監獄行刑之公法上
    原因發生財產上給付之爭議，得提起給付訴訟。就監獄之管
    理措施認為逾越達成監獄行刑目的所必要之範圍，而不法侵
    害其憲法所保障之基本權利且非顯屬輕微者，亦同。」　
  ㈡上訴人不服非屬行政處分之上開監獄管理措施，僅得提起給
    付訴訟，不得提起確認處分違法之訴訟類型：
　⒈於109年7月15日修正監獄行刑法施行前，依司法院釋字第755
    號解釋意旨，行為時監獄行刑法第6條及同法施行細則第5條
    第1項第7款之規定，不許受刑人就監獄處分或其他管理措施
    ，逾越達成監獄行刑目的所必要之範圍，而不法侵害其憲法
    所保障之基本權利且非顯屬輕微時，得向法院請求救濟之部
    分，構成違憲。是以，受刑人就符合上開條件之監獄處分或
    管理措施，回歸行政訴訟法之適用，自得提起行政訴訟尋求
    法院救濟；其訴訟類型除撤銷訴訟外，自不排除確認訴訟及
    給付訴訟（課予義務訴訟及一般給付訴訟）。惟依行政訴訟
    法第4條、第5條、第6條規定，提起撤銷訴訟、課予義務訴
    訟、確認為行政處分違法或無效之訴訟，均須以行政處分為
    對象，故受刑人就不具行政處分性質之監獄管理措施，如有
    不服，僅得依行政訴訟法第8條規定提起一般給付訴訟。於1
    09年7月15日修正監獄行刑法施行後，依現行監獄行刑法第9
    0條、第93條第1項、第111條第2項之規定文義，就監獄行刑
    之行政行為，明白劃分監獄處分、其他管理措施之2種類型
    ，並於監獄行刑法第111條第2項第3款明定受刑人不服監獄
    所為之管理措施，僅得提起給付訴訟，而不得依同條項第1
    、2款規定提起撤銷訴訟、確認處分違法或無效之訴訟，此
    於監獄行刑法之修法前後並無不同。
　⒉上訴人於109年1月31日經臺灣高等法院臺南分院借提訊問而
    寄禁於被上訴人之監所內期間，不服被上訴人所為之管理措
    施：⑴命每日9至11時、14至16時、19時至19時40分時段靜坐
    看書。⑵禁止於房內從事伏地挺身、仰臥起坐等運動。⑶不許
    於例假日運動。⑷命行經管理員桌位（主管桌）前，行舉手
    敬禮、大聲問候。⑸禁止於非開封日洗內衣褲。⑹禁止於舍房
    內僅穿著內衣褲接受點名。⑺禁止於房內非就寢時間僅穿著
    內衣褲，據以提起確認處分違法訴訟。惟查，被上訴人所為
    之上開管理措施，係為達成監獄行刑目的之監獄執行行為，
    對上訴人之公法上權利或法律上利益，並未直接發生任何具
    體之法律效果，性質上屬事實行為，並非行政處分。依前述
    說明，上訴人如有不服，應提起一般給付訴訟，始為正確訴
    訟類型。是以，上訴人提起本件行政訴訟，就非屬行政處分
    之上開管理措施，請求確認處分違法，應屬起訴不備要件，
    且其情形無法補正，原審本應依行政訴訟法第107條第1項第
    10款規定裁定駁回其訴，然原審以判決駁回之，理由雖有不
    同，結論尚無不合。
　㈢上訴人就上述管理措施，縱提起給付訴訟，亦屬無理由，核
    無闡明促使變更訴訟類型之實益：
  ⒈按監獄對受刑人所為之管理措施，係達成監獄行刑目的之監
    獄執行行為，性質上為事實行為。故受刑人得於執行中，提
    起除去違法管理措施（即回復原狀）之一般給付訴訟。倘監
    獄管理措施已執行完畢，且該違法侵害狀態並無回復原狀之
    可能性者，則受刑人已無繼續遭受該管理措施侵害權利之疑
    慮，即無利用法院訴請除去妨害的訴之利益，應認受刑人起
    訴欠缺權利保護之必要。
　⒉經查，上訴人原在屏東監獄服刑，於109年1月31日經臺灣高
    等法院臺南分院借提訊問而寄禁於被上訴人之監所內期間，
    受有上述監獄管理措施之執行。嗣上訴人經借提訊問完畢，
    已於109年2月11日解還屏東監獄繼續服刑等情，此經兩造具
    狀陳述在卷，並有上訴人於109年2月14日寄自屏東監獄之申
    訴書附卷（原處分卷第34頁）為證。依此事證，可知上訴人
    於109年6月1日向原審法院提起本件行政訴訟時，業已離開
    被上訴人之監所，則被上訴人對上訴人實施之上述監獄管理
    措施，業已執行完畢，且依其客觀情形，尚無回復原狀而再
    遭受上開管理措施侵害之可能。依上述說明，縱上訴人變更
    聲明為提起正確之一般給付訴訟類型，因欠缺起訴請求除去
    妨害之權利保護必要，其訴亦屬顯無理由。是以，就此種訴
    之變更無實益的情形，原審雖未闡明促使上訴人變更訴訟類
    型，尚無構成違反闡明義務之違法。
  ㈣綜上所述，上訴人起訴既不合法，其實體主張即無庸再予   
   論究。原審經實體審究後，以判決駁回其訴，理由雖有未   
   洽，然結果則無二致，仍應維持。上訴論旨，指摘原判決   
   違背法令，求予廢棄，為無理由，應予駁回。
六、結論：上訴為無理由。
中　　華　　民　　國　　111 　年　　9 　　月　　20　　日
            高雄高等行政法院第一庭
                        審判長法官　李　協　明
                              法官　邱　政　強
                              法官　孫　奇　芳
以上正本係照原本作成。
不得上訴。
中　　華　　民　　國　　111 　年　　9 　　月　　20　　日
                            書記官　宋　鑠　瑾